【裁判字號】    89,訴,64
【裁判日期】    890907
【裁判案由】    偽造文書
【裁判全文】
臺灣高雄地方法院刑事判決                            八十九年度訴字第六四號
    公  訴  人  臺灣高雄地方法院檢察署檢察官
    被      告  庚○○
    被      告  丙○○
    證      人  戊○○
    共      同
    選任辯護人  李文禎
                黃如流
右被告因偽造文書案件，經檢察官提起公訴（八十八年度偵續字五六號、八十八年度
偵字第二四六二四號），本院判決如左：
    主  文
庚○○、丙○○、戊○○均無罪。
    理  由
一、公訴意旨略以：庚○○明知其父簡萬生（已於民國八十年八月六日死亡）並無將
    其所有，坐落在高雄縣鳳山市○○○段一０三０、一０三一號土地出售予其妻丙○○之意思，竟與丙○○、代書戊○○基於共同之犯意聯絡，利用簡萬生年邁無
    知之機會，於八十年五月十三日，以其父名義偽造土地買賣契約書，再由戊○○
    持相關資料，據以向高雄縣鳳山地政事務所申請移轉登記予丙○○，使不知情之
    公務員據以登載予職務上所掌之公文書上，足以生損害於公文書登載之正確性及
    庚○○其他姊妹之繼承權，因認被告庚○○、丙○○、戊○○涉犯刑法第二百十
    六條、二百十條、二百十四條偽造文書罪嫌。
二、按犯罪事實應依證據認定之，無證據不得推定其犯罪事實，刑事訴訟法第一百五
    十四條定有明文。又認定不利於被告之事實，須依積極證據，苟積極證據不足為
    不利於被告事實之認定時，即應為有利於被告之認定，更不必有何有利之證據。
    另刑事訴訟法上所謂認定犯罪事實之證據，係指足以認定被告確有犯罪行為之積
    極證據而言，該項證據自須適合於被告犯罪事實之認定，始得採為斷罪資料（最
    高法院三十年上字第八一六號判例、最高法院二十九年上字第三一０五號判例參
    照）。又告訴人之指訴，本以使被告受刑事訴追或處罰為目的，故其陳述是否與
    事實相符，自應調查其他證據，以資審認，苟其所為攻擊之詞，尚有瑕疵，則在
    此瑕疵未予究明以前，即不能遽採為斷罪之基礎，亦有最高法院五十二年台上字
    第一三００號、六十九年台上字第一五三一號判例可參。
三、公訴人認被告庚○○、丙○○、戊○○涉犯刑法第二百十六條、第二百十條、第
    二百十四條之罪嫌，無非係以告訴人丁○○○之指訴、土地買賣契約書、移轉登
    記申請書各一份及土地登記簿謄本二份為其論罪依據。惟訊據被告三人均堅決否
    認有何行使偽造私文書、使公務員登載不實事項於公文書之罪嫌，均辯稱：當時
    簡萬生因需用錢及為了節稅之目的，遂將上開土地出賣予庚○○、丙○○，又因
    被告丙○○有自耕農身分，故將土地登記載丙○○名下，且庚○○、丙○○確實
    有支付價金共新台幣（下同）一千三百多萬元予簡萬生等語。經查：
    (一)被告丙○○曾因購買系爭土地之事，而向母親乙○○○、其姐李麗華、其弟甲○○、李俊祥商借五、六百萬元等情，業據證人乙○○○於本院審理中證稱：
      因丙○○說公公簡萬生有土地要賣給他，需要用錢，遂湊了五、六百萬元借給
丙○○，其本身以標會方式借給丙○○約一百六十萬元，甲○○、李麗華、李
      俊祥則各出借約三百萬元、六十萬元、七十萬元等語，證人甲○○證稱：八十
      年間，其自母親乙○○○處得知丙○○需用錢，遂向岳父借三百萬元，算銀行
      利息等語明確，而證人己○○、辛○○亦分別於本院審理中證述其等曾於八十
      年間，聽簡萬生說要將土地過戶予被告庚○○，惟不知究係以買賣或贈與之方
      式過戶等語在卷，再參以系爭買賣契約係於八十年五月九日簽立，簡萬生委由
      被告庚○○代為申請印鑑證明之時間則為同年三月二十七日，兩者相隔僅一個
      多月，有系爭不動產買賣契約書、高雄縣鳳山市第二戶政事務所八十九年一月
      六日鳳二戶第００七一號函暨所附之申請印鑑證明書資料一份各在卷為憑，足
      認簡萬生於過世前，即有移轉該不動產所有權之意思。
    (二)又系爭土地之買賣總價款為一千三百一十五萬六千元，而簡萬生在華僑銀行新
      興分行帳號00000000000000號帳戶，確曾於八十年五月九日、
      五月十一日各提示兌現華僑商業銀行新興分行（下稱華僑銀行新興分行）所簽
      發，面額各為二百萬元、一千一百一十五萬六千元，票號Ｇ0000000、
      Ｇ０００三五九號，發票日各為八十年五月九日、五月十一日之支票之情，則
      有系爭不動產買賣契約書一紙、華僑銀行新興分行八十八年五月二十四日（八
      八）僑銀興營字第０六八號函暨所附之上開支票影本二紙、簡萬生上開帳戶八
      十年間往來明細一份在卷可佐，再簡萬生於七十九年間以鳳山市○○段一０三
      ０、一０三一號土地，向高雄縣鳳山市農會設定三千六百元最高限額抵押權，
      至八十年五月九日止，借款餘額為一千五百萬元，該筆借款先於同年六月三日
      由華僑商業銀行新興分行匯入一千四百萬元，再於隔日由被告丙○○在該農會
      之帳戶以轉帳方式清償一百萬元之事實，有高雄縣鳳山市農會八十九年二月八
      日鳳市農合字第二０四號函暨所附之辦理抵押借款資料、八十九年六月十五日
      鳳市農合字第八三一號函各一份、華僑商業銀行新興分行八十九年五月二十九
      日八九僑銀興營字第０八一號函暨所附之收入傳票二紙附卷可稽，而庚○○、
      丙○○均分別自八十六年六月十日、六月十六日始在華僑商業銀行新興分行開
      戶往來之情，則有該分行八十九年元月十三日八九僑銀興營字第００九、０一
      ０號函各一份可按，是被告庚○○、丙○○當時確曾將系爭不動產買賣契約上
      所載價額交付予簡萬生，簡萬生則將之用以清償農會貸款一節，已堪認定，故
      被告三人辯稱當時係因簡萬生需用錢，而出賣系爭土地等語，非不可採。
    (三)另被告戊○○曾於八十年七月四日，代為申報系爭土地之贈與稅，經核定需繳
      納贈與稅三百零九萬一千二百四十五元，又於八十年七月二十四日代為申辦土
      地移轉登記事宜等情，有高雄縣鳳山市公所八十九年一月二十四日八九鳳市財
      字第二一六八號函暨所附之申報資料、高雄縣鳳山地政事務所八十九年一月十
      一日八九鳳地所四字第一七四號函暨所附之土地登記申請書及附件影本各一份
      在卷可稽，而當時簡萬生與被告庚○○、丙○○間有移轉系爭土地所有權之意
      思，並訂立買賣契約繳付價金之情，均如前述，被告戊○○既係在簡萬生、庚○○、丙○○之委託下，代為處理系爭土地申報稅款、所有權移轉登記事宜，
      則其代為申辦之行為自屬合法有據。
    (四)再八十年間之遺產及贈與稅法第五條第六款規定，三親等親屬間財產買賣，以
      贈與論，但能提出已支付價款之確實證明者，不在此限，且申報人若係主張三
      親等親屬間買賣，有支付價款確實證明者，係另用申請書提出主張，非用贈與
      稅申報書，審查其所附之支付價款證明及資金有無回流，若查無誤，即核發免
      贈與稅之公文函，被告庚○○、丙○○就系爭土地係以贈與稅申報書辦理申報
      ，非主張實際買賣，故依一般贈與申報案件審查，免查有無支付價款，有高雄
      縣鳳山市公所八十九年二月十五日八九鳳市財字第四一七一號函一份在卷可按
      ，被告丙○○為被告庚○○之妻，與簡萬生間為一親等之姻親，依八十年間之
      遺產及贈與稅法規定，雖得提出支付價款之確實證明，申請辦理免繳贈與稅，
      惟提出免繳贈與稅之申請後，仍須由主管機關審查其所提出之支付價款證明及
      資金有無回流、價格是否相當等情狀以決定是否准予免繳，而簡萬生曾以系爭
      土地向高雄縣鳳山市農會設定三千六百萬之最高限額抵押權，本件買賣價額則
      僅一千三百一十五萬六千元，二者相差有一倍之多，足認本件買賣價額確實有
      過低之情形，是本件買賣是否得主張免繳贈與稅本即存有疑義，況是否為該項
      主張乃申請人之權利，故尚難以本件買賣申報時未主張得免繳贈與稅即遽認本
      件買賣為不實。又被告庚○○雖曾於八十一年二月十三日向該農會申請抵押權
      利內容變更，將原債務人兼義務人簡萬生變更為債務人庚○○義務人丙○○，
      惟此乃係在系爭土地所有權移轉後，徵得登記所有權人丙○○同意而為，自無
      何偽造文書行為可言。
    (五)另簡萬生早於六十六年間，即將鳳山市○○段之土地及其上建物移轉登記予被
      告庚○○，有土地登記謄本一份附卷可按，且本院於八十九年二月十七日審理
      中，確實係針對八十年間之事詢問證人辛○○、己○○，是告訴人丁○○○陳
      稱證人辛○○、己○○於本院審理中所稱簡萬生欲過戶予被告庚○○之土地為
      過埤路六十八號土地云云，尚屬無據。再簡萬生左眼失明，右眼視力僅有光覺
      ，僅能矯正至零點一之情，雖有長庚紀念醫院高雄醫學中心八十八年十月二十
      五日乙診字第一二二九一號診斷證明書一紙在卷為憑，而視力零點一之人在燈
      光夠亮之情況下，仍可改善其近距離閱讀一節，有財團法人長庚紀念醫院高雄
      分院八十九年二月二十二日（八九）長庚院高字第０三七０號函暨所附之會簽
      一份為證，是簡萬生當時應非已全然無法看見，況簡萬生於八十年間並非已意
      識不清，則其自得本於自由意志而為任何意思表示，從而亦不得以簡萬生視力
      不良而遽認其已無處理自己事務之能力。
    (六)綜上，本件顯乏事證證明被告三人確有偽造文書之犯行，此外，本院亦復查無
      其他積極證據足資審認被告三人有何公訴人所指之行使偽造私文書、使公務員
      登載不實事項於公文書之罪嫌，依法自應為被告三人無罪之諭知。據上論斷，
      應依刑事訴訟法第三百零一條第一項，判決如主文。
本案經檢察官郭慧珊到庭執行職務。
中      華      民      國    八十九    年      九      月     七      日
                                  臺灣高雄地方法院刑事第一庭
                                    審判長法  官  陳  顯  榮
                                          法  官  郭  文  通
                                          法  官  黃  悅  璇
右正本證明與原本無異。
如不服本判決，應於判決送達後十日內，向本院提出上訴狀。
                                          書記官  沈      蘊
中    華    民    國      八十九      年      九      月      八      日


司法院資訊處製作；財團法人民間司法改革基金會備份。
